【裁判字號】    90,易,420
【裁判日期】    900810
【裁判案由】    偽造文書等
【裁判全文】
臺灣基隆地方法院刑事判決                            九十年度易字第四二Ｏ號
    公  訴  人  臺灣基隆地方法院檢察署檢察官
    被      告  甲○○
右列被告因偽造文書等案件，經檢察官提起公訴（八十九年度偵字第四ＯＯＯ號），
本院判決如左：
    主  文
甲○○連續意圖為自己不法之所有，以詐術使人將本人之物交付，處有期徒刑陸月，
如易科罰金以參佰元折算壹日，緩刑參年。
翁玉枝、賴明成、陳峰志、王安琪、沈碧霞、羅嘉忻、賴永、張佳玲病歷表捌份均
沒收。
    事  實
一、甲○○係設於基隆市○○路一六八巷五弄十四號一樓「春安診所」之負責醫師，
    擔任該診所病人診治工作，為從事醫療業務之人。春安診所於民國八十八年三月
    十一日，與中央健康保險局（下稱健保局）簽訂「全民健康保險特約醫事服務機
    構合約」，受健保局委託辦理全民健康保險醫事服務業務。甲○○明知保險醫事
    服務機構接受保險對象就醫時，應查核保險對象繳交之保險憑證（全民健康保險
    卡，下稱健保卡）及身分證件等文件是否相符，並於保險憑證上加蓋戳記，如有
    不符時，應拒絕其以保險對象身分就醫。又保險對象前往該診所就診時，每次僅
    能在健保卡上蓋用一格就診戳記，並核實製作病歷表及就醫記錄明細表，向健保
    局申請一次醫療給付，且保險對象未實際前往就診時，不得取藥，亦不得在健保
    卡上蓋章。詎其竟基於意圖為自己不法所有之概括犯意，明知翁玉枝、賴明成、
    陳峰志、王安琪、沈碧霞、羅家忻、賴永、張佳玲等人，或未實際前往春安診
    所就診，或借用他人之健保卡就診，或以在健保卡上蓋章換取維他命等與前述規
    定不合之就診情形（詳如附表所示），竟仍在翁玉枝等人之健保卡上加蓋就診日
    期章，並連續將前述不實事項，登載於其業務上作成之病歷表、中央健康保險局
    特約醫事服務機構門診處方及治療明細上，虛增前開病患就診次數，再持以向健
    保局申請醫療費用，而行使該登載不實之文書，使健保局陷於錯誤，依其所申請
    之金額如數給付，甲○○因而詐領醫療給付新台幣（下同）五千三百五十四元，
    足以生損害於健保局對於醫務管理之正確性及參加全民健康保險之全體民眾之權
    益。
二、案經健保局移送台灣基隆地方法院檢察署檢察官偵查起訴。
    理  由
一、訊據被告甲○○對於病患未實際就診而由他人領取藥物，或借用他人健保卡就診
    ，或以在健保卡上蓋章換取維他命等事實，固直承不諱，惟辯稱：伊因為有些病
    患住處較遠，所以一次多開藥給病患，純粹是方便病患，而翁玉枝在其診所施打
    點滴，伊沒有收取費用云云。經查：
    （一）Ａ、陳峰志未於八十九年四月十七日、二十日前往春安診所就診，僅由其
          父陳萬榮前往代為領藥，甲○○除虛偽登載於陳峰志之病歷表上外，另在
          健保卡上蓋用就診戳記。Ｂ、翁玉枝及其子賴明成未於八十九年二月八日
          、二十四日前往春安診所就診，因其二人於八十九年二月十九日、二十九
          日前往就診時，須注射點滴，除虛偽登載八十九年二月八日、二十四日之
          病歷表外，並在翁玉枝、賴明成之健保卡上，分別多蓋二格戳記。Ｃ、王
          安琪於八十九年四月二十五日，向賴麗貞借用其女朱慧柔之健保Ａ卡，前
          往春安診所就診，領取安定腦神經病症藥品，除在朱慧柔病歷表上為就診
          之虛偽登載外，並在朱慧柔之健保卡上一次蓋用六格就診戳記。Ｄ、張佳
          玲未於八十九年四月四日、十二日、十七日前往春安診所就診，委由同事
          潘春綢至該診所在健保卡上蓋用就診戳記以換取維他命，並虛偽登載於病
          歷表上。Ｅ、沈碧霞、羅嘉忻未於八十九年四月二日、十三日、二十二日
          前往春安診所就診，但在健保卡上多蓋就診戳記，並領取多日份之藥物，
          由甲○○在病歷表上為就診之虛偽登載。Ｆ、賴永未於八十九年四月八
          日、十三日、十七日、二十三日、五月十七日、二十日前往春安診所就診
          ，但在健保卡上多蓋就診戳記，並領取多日份之藥物，由甲○○在病歷表
          上為就診之虛偽登載等情，分別經證人陳峰志、翁玉枝、賴明成、王安琪
          、朱慧柔、賴麗貞、張佳玲、沈碧霞、羅嘉忻、賴永等人於健保局派員
          訪談及偵查中證述明確（分別見八十九年度偵查卷第十頁、第二十九頁、
          第五十一頁、第五十八頁、第七十八頁、第一百三十九頁、第一百八十一
          頁），且有病歷表影本八份、健保卡影本二份在卷可證。
    （二）被告所經營之春安診所，於八十八年三月十一日與健保局簽訂全民健康保
          險特約醫事服務機構合約，受健保局委託辦理全民健康保險特約醫事服務
          業務，卻虛增病患就診記錄，據以向健保局詐領醫療給付五千三百五十四
          元等情，除為被告坦承在卷外，且有全民健康保險特約醫事服務機構合約
          、特約醫事服務機構基本資料表、健康保險特約診所申請書、中央健康保
          險局特約醫事服務機構門診處方及治療明細多份在卷可稽。又保險醫事服
          務機構接受保險對象就醫時，應查核保險對象繳交之保險憑證及身分證件
          等文件是否相符，並於保險憑證上加蓋戳記，如有不符時，應拒絕其以保
          險對象身分就醫。而保險對象前往該診所就診時，每次僅能在健保卡上蓋
          用一格就診戳記，並核實製作病歷表及就醫記錄明細表，向健保局申請一
          次醫療給付，且保險對象未實際前往就診時，不得取藥，亦不得在健保卡
          上蓋章除規定於全民健康保險醫療辦法第十一條外，並經證人即健保局承
          辦人員許翠櫻、賈海燕、張菁華於偵查中到庭陳述明確（見同上偵查卷第
          一百三十九頁）。查全民健康保險係提供全體國民醫療保健服務，被告虛
          偽登載不實事項於病例表、中央健康保險局特約醫事服務機構門診處方及
          治療明細上，自足以生損害於健保局對醫務管理之正確性及參加全民健康
          保險之全體民眾之權益。被告既係執行醫療業務有年，對於全民健康保險
          之前述規定，自應明知，其辯稱方便遠處病患，所以一次多給藥物云云，
          無非卸責之詞，不足採信。而翁玉枝、沈碧霞於偵查中翻異前詞，改稱看
          病一次只在健保卡上蓋章一格云云，應係迴護之詞，亦非可信，事證明確
          ，被告犯行堪以認定。
二、被告係春安診所之執業醫師，此經其供承在卷，為從事醫療業務之人，其明知為
    不實之事項，而登載於業務上作成之病歷表、中央健康保險局特約醫事服務機構
    門診處方及治療明細上，並持以行使向健保局詐領醫療給付，核其所為，係犯刑
    法第二百十六條、第二百十五條之行使業務上登載不實文書罪及同法第三百三十
    九條第一項之詐欺取財罪。被告先後多次行使業務上登載不實文書及詐欺取財犯
    行，時間均緊接，罪名均相同，顯均係基於概括犯意而為，應均論以一罪，並各
    加重其刑。又被告所犯上開行使業務上登載不實文書、詐欺取財二罪間，有方法
    結果之牽連關係，應從一重依詐欺取財罪處斷。爰審酌被告犯罪之動機、目的，
    其犯罪對於被害人所生之損害、犯罪後部分坦承犯行等一切情狀，量處如主文所
    示之刑，並諭知易科罰金之折算標準。末查被告前未曾受有期徒刑以上刑之宣告
    ，有台灣高等法院被告全國前案紀錄表在卷可按，其因一時失慮而罹刑章，經此
    偵審程序教訓，應已知所警惕，而無再犯之虞。本院因認前開宣告之刑，以暫不
    執行為適當，併予宣告緩刑三年，以啟自新。
三、偽造之病歷表八份，係被告所有供犯罪所用，此據被告供述在卷，應依刑法第三
    十八條第一項第二款宣告沒收。至中央健康保險局特約醫事服務機構門診處方八
    份，業由被告交付健保局，用以請領醫療給付，屬於健保局所有，爰不予宣告沒
    收。
據上論斷，應依刑事訴訟法第二百九十九條第一項前段、刑法第五十六條、第二百十
六條、第二百十五條、第三百三十九條第一項、第五十五條、第三十八條第一項第二
款、第四十一條、第七十四條第一款、罰金罰鍰提高標準條例第一條前段、第二條，
判決如主文。
本案經檢察官黃士元到庭執行職務
中      華      民      國      九十      年    八    月        十      日
                                      臺灣基隆地方法院刑事第三庭
                                            法  官    陳  培  仁
右正本證明與原本無異。
對於本件判決如有不服，應於收受送達後十日內，向本院提出上訴書狀，上訴於臺灣
高等法院，並按他造當事人之人數附具繕本。
                                            書記官    施  鴻  均
中      華      民      國      九十      年    八    月      十五      日
附錄論罪法條
刑法第三百三十九條第一項：
意圖為自己或第三人不法之所有，以詐術使人將本人或第三人之物交付者，處五年以
下有期徒刑、拘役或科或併科一千元以下罰金。
附表：
編號  病患姓名  就診日期        虛偽登載病歷表內容      詐領醫療費金額
                                及健保卡蓋章情形        （新台幣）
一    翁玉枝    八十九年二月十  虛填八十九年二月八日、  六百十二元
                九日、二十九日  二十四日因背痛就診，溢
                就診，同年月八  蓋健保卡二格
                日、二十四日未
                就診
二    賴明成    八十九年二月十  虛填八十九年二月八日、  六百零二元
                九日、二十九日  二十五日因急性上呼吸道
                就診，同年月八  感染就診，溢蓋健保卡二
                日、二十五日未  格
                就診
三    陳峰志    八十九年四月九  虛填八十九年四月十七日  三百六十元
                日、十三日就診  因不明熱、四月二十日因
                ，同年月十七日  背痛就診，溢蓋健保卡二
                、二十日未就診  格
                由其父陳萬榮持
                其健保卡領藥
四    王安琪    八十九年四月二  虛填八十九年四月二日因  一千零八十元
                十五日，持朱慧  不明熱、六日因急性上呼
                柔健保卡換取藥  吸道感染、十一日因急性
                物，但未就診    支氣管炎、十六日因其他
                                蜂窩性組織炎及膿  、二
                                十一日因腹痛、二十五日
                                因急性上呼吸道感染就診
                                ，溢蓋健保卡六格
五    沈碧霞    八十九年四月九  虛填八十九年四月二日因  五百四十元
                日、十八日、二  不明熱、十三日因急性支
                十八日就診，同  氣管炎、二十二日因腹痛
                年月二日、十三  就診，溢蓋健保卡三格
                日、二十二日未
                就診
六    羅嘉忻    同沈碧霞        除八十九年四月二十二日  五百四十元
                                虛填因其他蜂窩性組織炎
                                及膿瘍就診外，其餘記載
                                及溢蓋健保卡與沈碧霞相
                                同
七    賴永    八十九年四月二  虛填八十九年四月八日因  一千零八十元
                十八日、五月二  不明熱、十三日因急性上
                十三日就診，四  呼吸道感染、十七日因其
                月八日、十三日  他蜂窩性組織炎及膿  、
                、十七日、二十  二十三日因感染性大腸炎
                三日、五月十七  、五月十七日因背痛、二
                日、二十日未就  十日因急性上呼吸道感染
                診              就診，溢蓋健保卡六格
八    張佳玲    八十九年四月二  虛填八十九年四月四日因  五百四十元
                十二日就診，同  不明熱、十二日因急性上
                年月四日、十二  呼吸道感染、十七日因腹
                日、十七日未就  痛就診，溢蓋健保卡三格
                診，由潘春綢持
              健保卡代為換取
                維他命


司法院資訊處製作；財團法人民間司法改革基金會備份。
